【裁判字號】    89,訴,701
【裁判日期】    901031
【裁判案由】    違反緊急命令
【裁判全文】
臺灣桃園地方法院刑事判決                          八十九年度訴字第七○一號
    公  訴  人  臺灣桃園地方法院檢察署檢察官
    被      告  癸○○
右列被告因違反緊急命令法案件，經檢察官提起公訴（八十九年度偵字第二四六三號
），本院判決如左：
        主  文
癸○○無罪。
        理  由
一、公訴意旨略以：被告癸○○係設於桃園縣龜山鄉○○○路一一六號厚本機電有限
    公司（下稱厚本公司）之負責人，平日經營發電機之出租業務，出租之價格原則
    以如附表一報價單所列之價格為準（如為同業承租，價格為該報價單所列之價格
    至八折，如為一般客戶承租，則依該報價單所列價格或加至二成以內之價格）。
    緣台灣地區於民國八十八年九月二十一日遭遇前所未有之強烈地震（下稱九二一
    地震），總統乃依中華民國憲法增修條文第二條第三項規定，於八十八年九月二
    十五日發布緊急命令，依該緊急命令規定，不得因本次災害而有哄抬物價之行為
    ，詎被告癸○○竟於緊急命令發布後至八十八年十月十七日止，基於概括之犯意
    ，陸續對前來承租發電機之客戶，以高於平日零點二五至一倍以上之價格出租給
    承租客戶（承租發電機之客戶名稱、承租之發電機馬力、日租價格、報價表、承
    租日期、超收價額等均詳如附表二所載），而有哄抬物價之行為。因認被告癸○○涉違反緊急命令法第十一條第一項之罪嫌。
二、按犯罪事實應依證據認定之，無證據不得推定其犯罪事實，又不能證明被告犯罪
    者，應諭知無罪之判決，刑事訴訟法第一百五十四條、第三百零一條第一項定有
    明文。刑事訴訟法上所謂認定犯罪事實之證據，係指足以認定被告確有犯罪行為
    之積極證據而言，如未能發現相當證據或證據不足以證明，自不能以推測或擬制
    之方法，以為裁判基礎，最高法院二十九年上字第三一０五號及四十年台上字第
    八十六號分別著有判例；又認定不利於被告之事實，須依積極證據，苟積極證據
    不足為不利被告之認定時，即應為有利於被告之認定，更不必有何有利之證據，
    最高法院三十年上字第八一六號判例參照。且刑事訴訟上證明之資料，無論其為
    直接或間接證據，均須達於通常一般之人均不致有所懷疑，而得確信其為真實之
    程度，始得據為有罪之認定，若其關於被告是否犯罪之證明未能達此程度，而有
    合理懷疑之存在，致使無從形成有罪之確信，根據「罪證有疑，利於被告」之證
    據法則即不得遽為不利被告之認定，亦有最高法院七十六年度台上字第四九八六
    號判例可稽。
三、訊據被告癸○○固坦認如附表二所載承租發電機之客戶名稱、承租之發電機馬力
    、日租價格、報價表、承租日期之出租發電機事實，惟堅決否認有何違反緊急命
    令法犯行，辯稱：伊本來的報價就比同業低，一般出租發電機日租係以使用八小
    時計，九二一地震後附表二所載之承租戶大都使用二十四小時，超過機器負荷量
    ，保養也較費力，而伊僅用原來價格的二倍再減價給客戶優惠；因承租戶之要求
    ，伊需向南部調機器，而伊支出高額之運費，所以租金提高，且承租戶也知道機
    器是從高雄調回來的，願意負擔運費，另在高雄方面要求伊須租滿一個月，但在
    出租時伊可能沒辦法要求客戶一次租一個月，其餘租金伊必須吸收；當時伊並要
    負擔維修費，支付員工的加班費，且該期間內機器的損害率相當高，常有承租人
    使用不當造成損壞等語。
四、公訴意旨認被告癸○○犯違反緊急命令法第十一條第一項之罪嫌，無非以證人庚○○、丙○○、戊○○、辛○○、盧仲廷、甲○○、乙○○等人於調查或偵查中
    之證述及另參以被告平日所經營之發電機出租業務，出租價格原則以如附表一報
    價單所列之價格為準，如為同業承租，價格為該報價單所列之價格至八折，如為
    一般客戶承租，則依該報價單所列價格或加至二成以內之價格，此復據被告於調
    查中供述明確，並有該等發電機租價憑單多紙可證（扣押物編號２之部分），然
    被告自九二一地震發生後所出租之價格，依附表二所示，價格明顯偏高，甚且有
    暴漲達一倍以上者，此有該等發電機租賃憑單多紙附卷可稽（扣押物編號３部分
    ），而被告於八十八年十月十八日以後之出租價格，又回復至地震發前之正常價
    格，亦有該等發電機租賃憑單多紙附卷可稽（扣押物編號４部分），而依扣押物
    編號２、３、４之發電機租賃憑單所載，被告所出租之發電機，於九二一地震前
    、地震後至八十八年十月十七日止及八十八年十月十八日起之租賃條件均相同（
    每日八小時、吊運費另計），故被告於九二一地震發生後至八十八年十月十七日
    止，此段期間內並無正當理由可調整發電機之出租價格，是以此段期間內之出租
    價格明顯暴漲，顯係利用地震後台灣電力公司實施限電，客戶對發電機需求殷切
    之機會，任意哄抬發電機之出租價格等情為其論罪之依據。
五、然查：
  （一）證人丁○○於本院調查程序中結證稱：伊與被告是發電機出租業之同業，平
        日如果被告有在高雄之客戶，會向伊調租機器，伊也會向被告調，且雙方有
        發電機零件之買賣；在前年九二一地震後二、三天，被告有跟伊調一至三台
        機器，數量、規格伊不確定，因當時很亂，資料無保存，印象中伊自己的機
        器只調給他一台，至於伊再向同業調幾台給被告，現則不清楚，伊係以日租
        方式出租給被告，不含運費，一天使用時間同業算八小時是慣例，所以伊跟
        被告並無特別約定；伊出租發電器時，依規格大小之報價一定，且客戶知道
        使用原則為八小時，伊亦會跟客戶說明，若客戶返還發電機後，伊發現有使
        用逾八小時之情，會另斟酌情形收費；伊幫被告所調機器運送至台北，是由
        被告付運費；伊有與被告約定，機器最好每台使用十五天以上等語（見本院
        九十年三月二十二日訊問筆錄），並提出其所營設於高雄縣燕巢鄉「力誌企
        業有限公司」之發電機租金報價單、應收帳款單據各乙紙附卷為證（附於本
        院卷），再佐以被告所營厚本公司之報價單（詳如附件一）上確於備註欄載
        明：「４、租金以每日使用八小時計算」，足見被告上開所辯各情並非臨訟
        虛設。
  （二）證人子○○亦於本院調查程序中結證稱：伊亦經營發電機出租業，與被告間
        平日有互相調機器；九二一地震後，伊有幫被告調發電機，伊自己部分有四
        、五台，另跟同業再調十一、十二台予被告，馬力約二○○至七五○KVA ，
        價錢以日計算，每日原則使用八小時，但當時同業要求被告最好租十五日以
        上，且每日使用超過八小時要另外計費，後來被告與伊算租金時，亦有把超
        過八小時部分的租金補給伊，其他部分則由同業向被告收；伊當時幫同業調
        機器時，出租人都會跟伊交代要向承租人說超過八小時要另外收錢，伊亦有
        跟被告講超過時間要補給同業，機器之運費由被告支出，運費據伊了解，當
        時因情勢，所以叫價很高等語（見本院同上訊問筆錄），益徵被告於案發當
        時曾為達成承租戶之需要，而向南部同業調租機器，支出高額運費，且向同
        業租借，若超過原約定使用時數，需要另行計費等節要屬非虛。
  （三）又證人「丑○○」於本院調查程序中證稱：（問：是否有代理臺灣松電工公
        司向厚本機電租用發電機？）有，在八十八年九月底，我看電話簿找到厚本
        ，之前我曾因業務關係向其他公司租過發電機，但是是第一次跟厚本往來；
        （問：如何議價？）是由癸○○決定價格，當時因地震關係，我找不到其他
        公司，且經我比較其他公司，癸○○之價格亦不貴；（問：之前向其他發電
        公司租用有無規定時數？）一般約定使用時速不超過八小時，且機器運轉時
        會有紀錄。至於癸○○有無跟我約定使用有超過八小時之情形，我記不太清
        楚，實際情形如我在調查站所言。我向厚本租用價格和地震前向其他公司租
        用價格相較，相差不多，但與地震後之價格相較，厚本算是較便宜的等語。
        證人「乙○○」於本院調查程序中證稱：（問：你們公司在八十八年九月底
        是否曾向厚本租用發電機？）有，時間、日租金、規格均與我在調查站所說
        同；（問：之前是否向其他公司租用過？）沒有，只向厚本租過這一台。我
        亦沒有向其他公司比價過，我在調查站說，是每日租金二五○○元，我是聽
        朋友說的，至於每日使用時數，我跟癸○○之間並無約定，因為分區限電，
  使用時間不一定，厚本在我們工廠斜對面，我們才跟他們租，其他地方亦租
        不到，且其他公司之報價，亦比厚本貴等語。證人「戊○○」於本院調查程
        序中證稱：（問：是否代表帝院遊樂場向癸○○租過發電機？）是，自九二
        一地震後才跟他們租，之前未曾向厚本或其他公司租過，租用日數、租金、
        規格，均和我在調查站所說同，我是翻電話簿找到厚本的，問了好幾家，有
        發電機出租的，價格都比厚本貴，我沒有跟癸○○約定每日使用時數，完全
        停電時用二四小時，分區供電時，就看分區時間等語（以上均見本院九十年
        七月五日訊問筆錄）。證人「庚○○」於本院調查程序中結證稱：（問：是
        否曾向癸○○承租發電機？）有，我在九二一地震之後有幫我的朋友屠志強
        出面向癸○○租發電機壹台二五○馬力，每日八○○○元，自八十八年九日
        二十一至十月一日共十日，租金八○○○○元，我九月二十二日當天即將租
        金交給癸○○；（問：之前是否曾租用過發電機？）無，之前從未租過，不
        知其租用價格如何，當天我去別家問過，都租不到，後來透過發電機同業才
        問到癸○○之公司，當時我問過別家的價格，與癸○○公司之價格比較起來
        ，癸○○之價格並無明顯很高，當時我也覺得蠻合理的，我才租十天，且癸○○幫我調了很久才調到，因當時發電機很缺貨，我等了七個小時，我看到
        癸○○不但一直幫我們在場的客人調貨，還請機師趕緊拼裝貨給我們。我租
        的發電機是當場組裝，測試沒問題才租給我們。後來屠志強還有跟癸○○續
        租發電機，至於價格與日期我聽屠志強說好像是八天八○○○○元，我們是
        以龍來ＫＴＶ的名義租的；（問：被告有無跟你們約定使用時間？）被告說
        機器不要使用二四小時，會燒掉，他沒說超過八小時要另外收費，他說一天
        原則上以八小時計算，但因當時狀況特殊，癸○○後來並無另外跟我們收費
        ，屠志強之營業時間是中午十二點至凌晨四點，使用時間即營業時間；癸○○事後願意配合我們需要續租，且未因當時機器搶手而任意檯高價格，在我
        們消費者的立場上認為他是殷實的商人，並未利用當時客觀的環境，剝削消
        費者等語（見本院九十年八月二十九日訊問筆錄），據上，證人丑○○等人
        向被告所租用發電機之使用時間，均係視當時台電分區供電情形而定，而有
      每日使用超過原定八小時，被告並未特別與承租人約定限制，事後亦未再向
        承租人收取額外之使用費用，及被告確曾於案發當時為應客戶需要向他人調
        貨等情應堪認定。
  （四）再者，於九二一地震發生後，台灣電力公司即實施限電，採分區供電一情，
        為眾所週知之事實，是如附表二所示之承租戶使用向被告承租發電機之時數
        ，既為供停電時使用，自易較報價單原約定之每日以八小時為限者長，則被
        告在出租發電機時所考慮之出租條件即可能與平日不同，而參以上開證人庚○○等上開證詞，亦堪認此應為消費者所得以接受理解，實無法僅憑卷附制
        式租賃憑單之記載即認定案發當時被告出租發電機之租賃條件與九二一地震
        前均相同，此佐以卷附龍來理容ＫＴＶ八十八年九月二十二日發電機租賃憑
        單「承租人保管要件」部分之記載，乃與證人庚○○上開證述關於約定使用
        時間之內容有異益明。況觀諸附表二所載「超收價款」部分，足認被告就出
        租發電機所收取之租金價格並非一致調高至某相同程度倍數之價格，而有較
        原定價格高出不同程度之情，則被告所辯依承租戶使用情形不同調高租金一
        節尚非子虛。
  （五）另證人丙○○、辛○○、甲○○於調查、偵查中所為之證詞，僅證及其等向
        被告承租發電機之日期、規格、價格等節，並未及其等承租後之使用情形及
        承租時與被告所為之使用約定，而證人丙○○等於本院調查程序中亦均經傳
        未到，是要難以證人丙○○等於調查、偵查中之證詞為認定被告有罪之不利
        證據甚明。
  （六）證人己○○○雖於本院調查程序中證稱：（問：是否經營豐進機電材料行？
        ）是，我們以修理發電機為主，出租比較少。出租的規格只有一五○跟一○○的，一五○匹馬力的每天價格最高三○○○元，但有時較低，客戶會議價
        ，一○○的最高二○○○元，我們的發電機只有一五台在出租，我們平常跟
        客戶會口頭上約定每日八小時，但實際上並不追究，九二一地震後，我們亦
        有出租，價格都差不多，並無拉高價格，我們並無向其他人或南部調機器，
        有就租，沒有就算了等語；及證人壬○○於本院調查程序中證稱：（問：是
        否經營榮霖公司，有出租發電機？）是，出租規格、租金、日數，均如我在
        調查站所言，但那是報價，實際出租仍須議價。報價由業務人員負責，大多
  跟客戶會約定使用時數不要超過一二小時，若超過亦不會跟他們收錢，因為
        很難收，我們一般不會跟同行調租機器，九二一之後我們也有出租，價格並
        沒有抬高等語（以上均見本院九十年七月五日訊問筆錄），然證人己○○○
        、壬○○既與被告同為發電機出租業者，其等上開就出租情形所為之證述，
        因事涉其等本身之行為有無違法之處，而是否具客觀真實性已非無疑，況依
        證人己○○○、壬○○上開所證述之內容，其等於九二一地震後所出租之發
        電機並無如同被告有向南部同業調租之情，則要難因證人己○○○等上開證
        詞及於調查、偵查中所為之證詞即遽為被告不利之認定。
  （七）至卷附租賃憑單固可證明被告於九二一地震發生前後出租價格確有不同，且
        其自九二一地震發生後所出租之價格，價格明顯偏高，然尚無法據之認定被
        告於九二一地震發生後至八十八年十月十七日止，並無正當理由可調整發電
        機之出租價格，而利用地震後台灣電力公司實施限電，客戶對發電機需求殷
        切之機會，任意哄抬發電機之出租價格。
  （八）綜上所述，被告癸○○所辯尚非無據，其於九二一地震發生後，並非無正當
        理由調整發電機之出租價格，要無法僅憑公訴意旨上開所述論罪依據，即認
        被告有如公訴人所指違反緊急命令法之犯行，依首揭法條說明及判例意旨，
        自應就被告為無罪之諭知。
據上論斷，應依刑事訴訟法第三百零一條第一項，判決如主文。
本案經檢察官李山明到庭執行職務。
中      華      民      國      九十    年      十    月      三十一    日
                                台灣桃園地方法院刑事第二庭
                                    法  官    王美玲
右正本證明與原本無異。
如不服本判決，應於判決送達後十日內向本院提出上訴狀( 應附繕本 )，上訴於
臺灣高等法院。
                                    書記官    賴玉真
中        華        民        國   九十   年   十一   月    二    日


司法院資訊處製作；財團法人民間司法改革基金會備份。
